【裁判字號】    90,訴,2323
【裁判日期】    901031
【裁判案由】    損害賠償
【裁判全文】
臺灣臺北地方法院民事判決  九十年度訴字第二三二三號
    原      告  日帆國際貿易有限公司
    法定代理人  乙○○
    被      告  台驊航空貨運承攬有限公司
    法定代理人  丙○○
    訴訟代理人  甲○○
右當事人間損害賠償事件，本院判決如左：
    主      文
原告之訴及其假執行之聲請均駁回。
訴訟費用由原告負擔。
    事      實
甲、原告方面：
  一、聲明：
    (一)被告應給付原告新台幣七十三萬四千八百三十三元及美金一萬四千四百元，其
      中新台幣七十三萬四千八百三十三元部份自起訴狀繕本送達被告之翌日起，美
      金一萬四千四百元部份自本準備書狀繕本送達被告之翌日起，均至清償日止按
      年息百分之五計算之利息。
    (二)訴訟費用由被告負擔。
    (三)願供擔保，請准宣告假執行。
  二、陳述：
    (一)緣原告於民國（下同）八十八年五月十三日委由被告將八十六箱（約為九百公
      斤）活體青蛙（以下簡稱系爭貨品）自台北運至美國紐約，被告遂委由訴外人
      鴻霖航空貨運代理股份有限公司（以下稱簡鴻霖公司）向長榮航空股份有限公
      司（以下簡稱長榮公司）訂立機倉位，由長榮公司裝載運送至紐約，以便系爭
      貨品之買受人即建億（KIN TICK TRADEING GORP，以下簡稱建億公司）得於美
      國紐約提貨。
    (二)查原告交運之系爭貨品為活體青（牛）蛙，須有特殊之裝運設備，始能維持青
      蛙之生命，故原告特別與被告約明需以「打盤」方式運送，且一再要求、叮囑
      ，被告對此打盤要求亦知之甚詳，此由被告向鴻霖公司預定艙位之資料即足證
      明。
    (三)詎料，長榮公司竟未依約定打盤，而逕以一般貨櫃運送方式裝載，致八十六箱
      活體青蛙因密封十餘小時缺氧過久，致於八十八年六月十日運抵紐約時，已全
      部死亡。
    (四)又長榮公司未以打盤方式運送系爭貨品，除使系爭八十六箱活體青蛙全數死亡
      外，美國海關與美國「魚類、野生動物部門」（US    Fish    &   Wildlife
      Department）更認此一運送有虐待動物之嫌，依「虐待動物法」之規定，控告
      系爭貨品之受貨人建億公司虐待動物，且限制建億公司所有水產品之進口，並
      且可能取消原告所有海產類之入口牌照以為處罰。
    (五)尤有甚者，長榮公司此一違反約定之運送，除使八十六箱青蛙全數死亡之外，
      更使原告目前仍受買受人建億公司索賠請求及給付蛙農六、七月份共新台幣三
      十萬元之違約賠償，復耗費大量時間、人力、物力成本遠赴美國紐約協助建億
      公司說明被訴「虐待動物」一事。綜上所述，亦不過僅是具體可見之損失，其
      商譽、信用受創至鉅更遠非寸管可形！原告所受損失之鉅，可見一斑。
    (六)請求之項目及理由如下：
      (1)運送物品毀損之損害：查原告與美國建億公司就本件八十六箱（九百公斤）
        活體青蛙之買賣，每公斤之賣價為十一美元（依系爭青蛙運抵紐約當日匯率
        計算，核為新台幣三百五十八元），故總賣價為新台幣三十二萬二千二百元
        ；惟因長榮航空公司未以「打盤」方式合理、妥適地運送，致原告所有之青
        蛙，於運至目的地美國紐約時已因缺氧過久而全數死亡，該筆交易應得之價
        金亦因被告之重大過失而付諸東流，因此被告應賠償原告應得之價金新台幣
        三十二萬二千二百元。
      (2)遭進口商索賠之損害：查因長榮公司未以「打盤」方式合理、妥適運送系爭
        青蛙，致系爭青蛙全數死亡而無法交付，系爭貨品之買受人建億公司乃向原
        告請求給付不能之損害賠償，惟原告與建億公司就損害賠償之金額及方式尚
        未達成協議，是兩造目前仍積極協調，希能圓滿解決，茲因建億公司除損失
        該次交易利潤外，復遭美國海關限制其進出口貿易業務，是就本件事故已發
        生之實際損害，向原告請求賠償美金一萬四千四百元，並直接從建億公司原
        應給付原告之貨款債務中扣除之，故原告亦確實受有此部分之損害。
      (3)遭蛙農索賠之損害：查原告因長期與建億公司合作，需蛙農長期提供台灣牛
        蛙，是與合韋水產貿易有限公司（以下簡稱合韋公司）定有買賣契約書，約
        定每月至少向合韋公司訂購一萬公斤之台灣牛蛙，以收穩定供需、長期合作
        之利，因長榮公司未以「打盤」方式合理、妥適地運送系爭青蛙，致使買受
        人建億公司無法順利提貨，而向原告要求解除契約，原告因此喪失與買受人
        建億公司繼續合作之機會，損失六月份、七月份之訂單，而未能依約向合韋
        公司購買青蛙致成違約，依上開買賣合約書之約定倘原告無法如數出貨，即
        須賠償每公斤新台幣二十元，是遭建億公司解約的部分，即八十八年六月份
        尚未出口五千公斤及七月份無法出口之一萬公斤，合計共取消一萬五千公斤
        ，每公斤以二十元計，總計原告共賠償合韋公司新台幣三十萬元整之違約金
        。
      (4)差旅費用：查因長榮公司未以「打盤」方式合理、妥適地運送系爭青蛙，致
        系爭青蛙因缺氧過久而全數死亡，且原告之買受人建億公司遭美國海關以「
        虐待動物法」控告，要求建億公司與原告須前往美國相關單位提出說明，原
        告因此花費大量人力、物力、時間遠赴美國協助建億公司解決該等事宜，往
        返美國之來回機票花費新台幣六萬元（以中華航空股份有限公司七月份時期
        經濟艙來回票價計），停留美國七日處理事務之膳宿費，依營利事業所得稅
        查核準則比照公務人員國外出差旅費規則所定紐約之日支生活標準，每日以
        二百三十一美元計算，停留七日共一千六百一十七美元，核計為新台幣五萬
        二千六百三十三元，總計原告遠赴美國協助解決糾紛所生費用共計新台幣十
        一萬二千六百三十三元。
    (七)請求權基礎及理由：
      (1)按民法第六百六十一條第一項前段規定：「承攬運送人，對於託運物品之喪
        失、毀損或遲到，應負責任。」、民法第六百六十五條規定：「第六百三十
        一條、第六百三十五條及第六百三十八條至第六百四十條之規定，於承攬運
        送準用之。」；次按民法第六百三十三條之規定：「運送人非有急迫之情事
        ，並可推定託運人若知有此情事亦允許變更其指示者，不得變更託運人之指
        示。」；再按民法第二百二十四條之規定：「債務人之代理人或使用人，關
        於債之履行有故意或過失時，債務人應與自己之故意或過失負同一責任。但
        當事人另有訂定者，不在此限。」，查本件被告負有運送系爭貨品至美國紐
        約之義務，是依前揭民法第六百六十一條之規定，對於系爭貨品之毀損應負
        責任乃屬當然。嗣被告將此運送義務委由訴外人鴻霖公司交由長榮公司任之
        ，顯見長榮公司乃係被告履行其運送義務之使用人或代理人，依上開民法第
        二百二十四條之規定，被告就其使用人、代理人（即長榮公司）未依「打盤
        」方式運送系爭貨品之故意或重大過失，自應負同一責任，即須賠償原告本
        件運送物品毀損所致損害，要無疑義。
      (2)又依民法第六百六十五條準用民法第六百三十八條第一項規定：「運送物有
        喪失、毀損或遲到者，其損害賠償額應依其應交付時目的地之價值計算之。
        」及同法條第三項之規定：「運送物之喪失、毀損或遲到，係因運送人之故
        意或重大過失所致者，如有其他損害，託運人並得請求賠償。」、同法第二
        百一十六條之規定：「損害賠償，除法律另有規定或契約另有訂定外，應以
        填補債權人所受損害及所失利益為限。」及同法條第二項：「通常情形或依
        已定之計劃、設備或其他特別情事，可得預期之利益視為所失利益。」，查
        原告託運貨品乃為「活體青蛙」，此一活體生物之運送方式，應特別注意溫
        度、空氣、水之基本需求，縱非專業運送人員亦知之甚稔，被告及其債務履
        行輔助人長榮公司均係專業之運送公司，專營航空承攬運送業務有年，此一
        未打盤運送之行為，衡諸一般人已屬不可思議，況乃以專業自居之被告乎！
        故被告之行為顯已欠缺一般人之常識及注意義務，縱非故意，亦有重大過失
        ；質言之，因被告及其債務履行輔助人長榮公司此一故意或重大過失行為，
        除使原告喪失八十六箱青蛙之價值（新台幣三十二萬二千二百元）、蛙農索
        賠新台幣三十萬元，赴美之差旅費用新台幣十一萬二千六百三十三元，及建
        億公司索賠之美金一萬四千四百元。
      (3)綜上可知，依民法第二百二十四條、民法第六百六十一條、民法第六百六十
        五條準用民法第六百三十八條及民法第二百一十六條之規定，請求判決如訴
        之聲明。
  三、證據：提出被告起訴請求原告給付運費之起訴狀、八十八年六月二十一日訂艙
      流程說明書、建億公司傳真資料、八十八年一月一日買賣契約書、護照及營利
      業所得稅查核辦法、鴻霖航空貨運代理股份有限公司致台驊航空貨運承攬公司
      之傳真文件、建億公司八十八年六月二十三日函等影本為證。
乙、被告方面：被告未於言詞辯論期日到場，茲據先前之聲明或陳述略述如后。
  一、聲明：
    (一)原告之訴及其假執行之聲請均駁回。
    (二)訴訟費用由被告負擔。
    (三)如受不利之判決，願供擔保請准宣告免為假執行。
  二、陳述：
    (一)本件兩造間之法律關係為「承攬運送」關係，而依據民法第六百六十六條規定
      「對於承攬運送人因運送物之喪失、毀損或遲到所生之損害賠償請求權，自運
      送物交付或應交付之時，一年間不行使而消滅」，查雙方就系爭契約係成立於
      八十八年五月十三日，自有上開法條之適用，而本件運送物最遲於該年六月十
      日即已運送抵達美國紐約，是自運送物交付之時起，早已逾一年有餘，因此，
      原告本件請求權時效應已消滅。
    (二)退萬步言，依民法第六百六十一條之規定，承攬運送人雖然對於託運物之喪失
      、毀損或遲到應負責任，然承攬運送人始能證明其於物品之接收保管、運送人
      之選定在目的地之交付，及其他與承攬運送有關之事項，末迨於注意即可主張
      免責，查本件運送物係由原告自行安排從屏東載至中正機場，被告自該年六月
      九日下午收到後隨即安排進入機放倉（為鮮貨專用），至同年月十日凌晨一時
      起飛前始提出，有民航局貨運站專用發票及長榮航空函可稽，是被告應無過失
      可言。
  三、證據：提出八十八年五月十三日合約書乙份、八十八年六月九日交通部民用航
      空局專用發票乙紙、長榮航空公司函等影本為證，並聲請傳訊證人許惠森。
    理      由
甲、程序方面：
  一、本件被告未於最後言詞辯論期日到場，核無民事訴訟法第三百八十六條各款所
      列情形，爰依原告之聲請，由其一造辯論而為判決。
  二、按訴狀送達後，原告固不得將原訴變更或追加他訴，但經被告同意者或請求之
      基礎事實同一者或擴張應受判決之事項之聲明者或不甚礙被告之防禦及訴訟之
      終結者，不在此限，本件原告係本於承攬運送契約之法律關係起訴請求被告給
      付新台幣七十三萬四千八百三十三元，嗣後於九十年八月十六日具狀擴張為新
      台幣七十三萬四千八百三十三元及美金一萬四千四百元，惟查本件訴訟標的之
      法律關係，原告於起訴時即陳述明確，並未有任何變更或改變，且有關前述之
      請求基礎事實同一，是原告起訴後擴張其訴之聲明請求被告應給付之美金金額
      部分，除不甚礙被告之防禦及訴訟之終結外，是揆諸民事訴訟法第二百五十五
      條第一項但書、第二百五十六條等規定，核亦無何違誤，亦非變更訴訟標的之
      法律關係，應併予說明。
乙、得心證之理由：
  一、原告起訴主張於八十八年五月十三日委由被告將系爭貨品自台北運至美國紐約
      ，被告則由訴外人鴻霖公司向長榮公司訂立機倉位，由長榮公司裝載運送至美
      國紐約，惟迨系爭貨品運至目的地後，發現系爭貨品全因缺氧死亡，為此依承
      攬運送契約之相關規定請求判決如訴之聲明。
  二、被告則以：系爭貨品確實由伊委託訴外人鴻霖公司運送至目的地，且系爭貨品
      到達目的地後死亡，但兩造所簽訂為承攬運送契約，依民法第六百六十六條之
      規定，原告對於被告之損害賠償請求權因一年間不行使為消滅，再者伊對於託
      運貨物之毀損而證明其於物品之接收保管、運送人之選定在目的地之交付等有
      關事項，並未怠注意，自亦應免責等語，資為抗辯。
  三、查系爭貨品即活體青蛙於八十八年六月十日運抵目的物即美國紐約時，已全部
      死亡乙節，業據原告提出與陳述相符之建億公司八十八年六月十四日函件為證
      ，復經證人即長榮公司法律保險部分主管許惠森到庭證述屬實，亦為被告所不
      爭，堪信此部分事實為真正，茲兩造有爭議者，為(1)被告得否以時效抗辯？(2)
      被告對於運送貨品之接收、保管、運送人之選定、在目的地之交付及其他與運
      送有關之事項，是否怠於注意？分述如下。
  四、就時效抗辯部分：
      (一)按依八十八年四月二十一日修正公布於八十九年五月五日施行之民法第六百
        六十六條規定：「對於承攬送人因運送物之喪失、毀損或遲到所生之損害賠
        償請求權，自運送物交付或應交付之時起，一年間不行使而消滅」，固將修
        正前之此種請求權除斥期間由二年修正為一年，但觀諸民法債編施行法第一
        條規定：「：：其在修正施行前發生者，除本施行法有特別規定外，亦不適
        用修正施行後之規定。」，惟綜觀全修正施行法條文，並無對於前述請求權
        之除斥期間有特別規定，因此對於本件兩造於八十九年五月五日前所簽訂之
        承攬運送契約中，有關承攬運送人因運送物之喪失、毀損或遲到所生之損害
        賠償請求權，仍應自運送物交付或應付之時起，二年間不行使而消滅，是被
        告抗辯本件除斥期間應適用修正後之法條為一年乙節，自無可採。
      (二)經查本件兩造所簽訂之承攬運送契約，係於八十八年五月十三日，此有系爭
        契約影本在卷可稽，而系爭貨品即活體青蛙係於八十八年六月十日運抵目的
        地，若以此起算二年期間，則最遲應至九十年六月九日止，然本件原告係於
        九十年五月七日具狀提起本件訴訟，此觀諸卷附起訴狀內蓋印本院收文戳自
        明，顯見原告係在二年之除斥期間內提起本件承攬運送人之損害賠償責任，
        故被告抗辯原告已逾除斥期間乙節，要屬無據。
  五、被告對於運送貨品之接收、保管、運送人之選定、在目的地之交付及其他與運
      送有關之事項，是否怠於注意：
      (一)查承攬運送謂以自已之名義為他人計算，使運送人運送物品而受報酬之營業
        ，故承攬運送人與委託人之間所訂者為承運送契約，而承攬運送人與運送人
        間所訂者為運送契約，兩者在形式上並無關係，承攬運送，除受託目的在於
        使為物品運送之外，其營業性質與行紀並無二致，故民法特別規定「承攬運
        送，除本節有規定外，準用關於行紀之規定。」，又行紀應適用委任之規定
        ，故承攬運送有時亦間接準用委任之規定，按承攬運送人對於託運物品之喪
        ，失能證明其於物品之接收、保管、運送人之選任、在目的地之交付及其他
        與運送有關之事項，未怠於注意者，固不負責任，但承攬運送契約人係以自
        己之名義，為委託人之計算，使運送人物品，依民法六百六十條第二項準用
        同法第五百七十八條之規定，對於運送人自得行使權利，故運送人於運送物
        品之喪失、毀損應負損害賠償責任時，惟承攬運送人得向運送人請求損害賠
        償，依民法第六百六十條第二項、第五百七十七條、第五百四十一條之規定
        ，承攬運送人自應向運送人行使其請求權，將其所受領之賠償物交付委託人
        ，或將其損害賠償請求權移轉次委託人，方可免其責任，亦即受任人以自已
        名義為委任人取得債權時，僅該受任人得向他方當事人請求履行債務。
      (二)經查兩造所簽訂「承攬運送」契約，嗣被告將系爭貨品即活體青蛙委由訴外
        人鴻霖公司承運，而鴻霖公司則向訴外人長榮公司機倉運送乙節，為兩造所
        不爭，而被告於委託訴外人鴻霖公司承運系爭貨品即活體青蛙時，原告於以
        自己名義委託運送人鴻霖公司運送系爭貨品時，即特別以訂艙流程聲明書說
        明：「本公司（台驊）於八十六年六月九日向鴻霖公司預定艙位（資料如下
        ）(1)Ｓ／日帆公司：；(2)從ＣＫＳ至ＪＦＫ機場：：(3)鮮貨活體：牛蛙，重
        量九百五十公斤，共八十六箱，溫度十二至十五Ｃ，需打盤。：：訂位時：
        確實依照日帆公司所交待告知上述資料(1)(2)(3)無誤」，次查系爭貨品係自屏
        東載至中正機場，並於同年六月九日下午十四時三十分貨物進機放倉，同日
        二十三時貨物在貨運站機放倉申打完畢，翌日凌晨一時貨物拉往機邊準備裝
        機，同日凌晨二時起飛，飛行途中之空調已調至泜溫等情，亦有卷附八十八
        年六月九日交通部民用航空局專用發票乙紙、長榮航空公司函等影本為證，
        顯見被告抗辯對於系爭貨品之接收保管、運送人之選定在目的地交付等事項
        ，並未怠於注意乙節，洵堪採信。
  六、綜上所述，被告對於託運物品之毀損，業已證明其於物品之接收、保管、運送
      人之選定等有關運送之事項，並未怠於注意，固不負責任，因此原告據此對被
      告請求損害賠償乙節，自無理由，至於運送人即訴外人鴻霖公司是否對於運送
      物品之毀損應負損害賠償責任時，承攬運送人即被告是否對訴外人鴻霖公司求
      償係另一問題，從而原告之主張顯屬無據，應予駁回，原告之訴既經駁回，其
      假執行之聲請亦失所附麗，應併予駁回。
丙、結論：原告之訴為無理由，依民事訴訟法第三百八十五條第一項前段、第七十八
    條，判決如主文。
中      華      民      國    九十      年      十      月    三十一    日
                                            民事第四庭法      官  陳博文
右為正本係照原本作成
如對本判決上訴，須於判決送達後廿日內向本院提出上訴狀
中      華      民      國    九十      年      十      月    三十一    日
                                                      書  記  官  蔡嘉萍


司法院資訊處製作；財團法人民間司法改革基金會備份。
